臺灣高等法院臺中分院民事判決　　　　　 94年度上字第269號
上　訴　人　辰○○
　　　　　　壬○○
　　　　　　卯○○
共　　　同
訴訟代理人　洪永叡律師
複　代理人　午○○
複　代理人　未○○
視同上訴人　丙○○
　　　　　　巳○○
　　　　　　申○
　　　　　　癸○○
　　　　　　庚○○(即田如盛之承受訴訟人)
　　　　　　丁○○
　　　　　　南投縣中寮鄉公所
法定代理人　寅○○
訴訟代理人　辛○○
被　上訴人　子○○
　　　　　　戊○○
兼上一人
訴訟代理人　己○○
被　上訴人　甲○○
　　　　　　乙○○
　　　　　　丑○○
上列當事人間請求分割共有物事件，上訴人對於民國94年6月23
日臺灣南投地方法院92年度訴字第648號第一審判決提起上訴，
，本院於96年11月21日言詞辯論終結，判決如下：
    主  文
上訴駁回。
第二審訴訟費用由上訴人辰○○、壬○○及卯○○共同負擔。
  　  事實及理由
一、
  (一)本件係請求分割共有物之訴，其訴訟標的對於共同訴訟人全
    體必須合一確定，係屬固有必要共同訴訟。按訴訟標的對於
    共同訴訟之各人必須合一確定者，共同訴訟人中一人之行為
    ，不利益於共同訴訟人，對於全體不生效力，民事訴訟法第
    五十六條第一項第一款定有明文。共同訴訟人中一人之行為
    ，是否不利益於共同訴訟人，應於行為當時就形式上觀之。
    本件共有人子○○、戊○○、己○○、甲○○、乙○○、丑
    ○○（下稱子○○等六人）於第一審為共同原告，起訴訴請
    共有人辰○○、壬○○、卯○○、丙○○、巳○○、申○、
    癸○○、田如盛 (嗣由庚○○承受訴訟)、丁○○及南投縣
    中寮鄉公所分割共有土地，係屬固有必要共同訴訟，上訴人
    辰○○、壬○○、卯○○提起上訴之行為，依民事訴訟法第
    五十六條第一項第一款規定，其效力自及於未提起上訴之同
    造共有人丙○○、巳○○、申○、癸○○、庚○○、丁○○
    及南投縣中寮鄉公所，爰依法併列彼等為視同上訴人。
  (二)本件共有人田如盛於本院繫屬中之民國（下同）96年3月7日
    死亡，由其繼承人庚○○繼承，並已經繼承登記完畢、並由
    上訴人辰○○、壬○○、卯○○具狀聲請聲明由其承受訴訟
    （見本院卷78頁），核無不合，先予敘明。
  (三)視同上訴人巳○○、申○、癸○○、庚○○、丁○○、南投
    縣中寮鄉公所及被上訴人子○○、甲○○、乙○○、丑○○
    經合法通知無正當理由未於言詞辯論期日到場，經核均無民
    事訴法第三百八十六條所列各款之情形，爰依到場之上訴人
    及被上訴人之聲請，由其為一造辯論而為判決。
二、本件被上訴人起訴主張：系爭坐落南投縣中寮鄉○○○段122
    、122-28地號、122-29地號土地為兩造所共有，同段122-39
    地號土地為被上訴人與上訴人丙○○、丁○○、田如盛、壬
    ○○、辰○○、卯○○、南投縣中寮鄉公所共有，其應有部
    分如附表所示，而系爭四筆土地，部分共有人建有地上物，
    又本件共有物之使用目的並無不能分割之情事，兩造又未訂
    立不能分割之契約，惟因無法達成分割協議，爰依民法第八
    百二十三條第一項規定，提起本件分割共有物之訴，求為依
    原審判決附圖所示方案分割。上訴人辰○○、壬○○、卯○
    ○提起上訴，被上訴人答辯聲明：上訴駁回。
三、
  (一)上訴人丙○○方面：未於最後言詞辯論程序到庭，惟據以前
    準備程序期日之陳述略以：同意原審分割方法，但不要拆到
    房子，且應依應有部分來分割。
  (二)上訴人巳○○方面：未於最後言詞辯論程序到庭，惟據其以
    前陳述略以：同意分割，應按現狀分割。
  (三)上訴人鍾嬌方面：未於最後言詞辯論程序到庭，惟據其以前
    在原審所為陳述略以：同意分割，希望將伊住的地方及應有
    部分分給伊、不要拆到房子。
  (四)上訴人癸○○方面：未於言詞辯論程序到庭，亦未提出書狀
    為任何聲明及陳述。
  (五)上訴人庚○○、丁○○方面：同意原審分割方案，分割後願
    保持共有及以公告現值作為補償，並主張不送鑑價。但一二
    二之Ａ部分面積一○一平方公尺，應分給上訴人庚○○、丁
    ○○，因該部分是渠等原來使用部分。
  (六)上訴人辰○○、卯○○、壬○○方面：同意分割，而因伊當
    初所購買之土地為建地，並非農牧用地，所以在交換土地時
    ，因目前房屋所在位置被編定為農牧用地，價格使用上差別
    顯不相當，房屋位置以不變為原則，私設巷道之土地應其使
    用人共同負擔。分割後就系爭122地號等3筆土地願意與壬○
    ○保持共有。不同意以附圖所示之分割方案分割，因122之
    39地號土地有關建物部分應以滴水線為界分割，剩餘部分再
    分給公所，至於其他三塊土地，應該分在一塊，比較好利用
    ，補償之基準不同意以公告現值為補償。而原審之分割方法
    ，並未參照該122-39地號土地之使用現況，導致會拆除一部
    分建物，影響上訴人之使用，且尚要金錢補償他共有人；且
    122、122-28地號、122-29地號等土地上訴人等分得土地位
    置相隔甚遠，無法合併使用，且各該筆土地面積均不大致無
    法建築使用，影響上訴人之權益等語置辯，上訴聲明：(一)原
    判決廢棄；(二)請依上訴人於96年10月23日所提出之分割方案
    為本件之分割方法，至於金錢找補部分，依華聲鑑定報告
    122-39地號土地以每坪新台幣（以下同）8000元計算，122
    、122-28地號、122-29地號等土地以每坪12000元計算。
  (七)上訴人中寮鄉公所方面：未於最後言詞辯論程序到庭，惟據
    其以前陳述略以：同意以附圖所示之分割方案分割，補償部
    分以公告現值為準，對於122-39地號土地分得之部分，願意
    以現狀供使用。
四、按各共有人得隨時請求分割共有物。又共有物之分割方法，
    不能協議決定者，法院得因任何共有人之聲請，命為原物分
    配於各共有人；民法第八百二十三條第一項及第八百二十四
    條第二項第一款分別設有明文。本件被上訴人起訴主張系爭
    122、122-28地號、122-29地號土地為兩造所共有，同段122
    -39地號土地為被上訴人與上訴人丙○○、丁○○、田如盛
    、壬○○、辰○○、卯○○、南投縣中寮鄉公所共有，其應
    有部分如附表一所示，而系爭四筆土地，部分共有人建有地
    上物，又本件共有物之使用目的並無不能分割之情事，兩造
    又未訂立不能分割之契約，惟因無法達成分割協議之事實，
    已據其提出土地登記謄本為證，核屬相符，堪信被上訴人此
    部分之主張為真實。準此，被上訴人基於共有人之共有物分
    割請求權訴請裁判分割系爭土地，依首揭法條規定，洵屬正
    當，應予准許。
五、按共有人因共有物分割之方法不能協議決定，而提起請求分
    割共有物之訴，應由法院依民法第八百二十四條命為適當之
    分配，不受任何共有人主張之拘束（最高法院四十九年度台
    上字第二五六九號判例參照）。查分割共有物固不受分管契
    約之拘束，惟儘量依各共有人使用現狀定分割方法，以維持
    現狀，減少共有人所受損害，當不失為裁判分割斟酌之一種
    原則。按法院裁判分割共有物，須斟酌各共有人之利害關係
    ，使用情形，共有物之性質及價值、經濟效用、符合公平經
    濟原則，其分割方法始得謂為適當。（最高法院八十二年度
    台上字第一九九０號、九十一年度台上字第八０五號判決參
    照）。經查：
  (一)系爭122、122-28地號、122-29地號等三筆土地，面積2297
    平方公尺，其土地相連接，共有人均相同，到庭兩造又均表
    示同意合併分割，其土地使用分區及類別均為山坡地保育區
    丙種建築用地，就其使用目的，要非不能合併分割，而兩造
    經原審及本院多次調解後仍無法達成協議分割，是被上訴人
    訴請就該三筆土地裁判合併分割，於法自無不合。再系爭
    122-39地號土地其共有人與上開三筆土地並不相同，其土地
    使用分區及類別為山坡地保育區農牧用地，與上開三筆土地
    亦不相同，而南投縣南投地政事務所亦表示122-39地號土地
    不得與上開三筆土地合併分割，此有該所九十一年十二月二
    十七日投地四字第○九一○○一五四四九號函附卷可憑，而
    經上訴人辰○○、卯○○、壬○○申請將一二二之三九地號
    土地編定為丙種建築用地，亦為南投縣南投地政事務所所不
    淮許，此亦有該所九十二年一月二十三日投地四字第○九二
    ○○○○八一一號函附卷可稽，是就系爭122-39地號土地被
    上訴人請求另為單獨分割，就其使用目的，要非不能合併分
    割，復經多次調解後仍無法達成協議分割，是被上訴人訴請
    就系爭122-39地號土地裁判分割，依法應予准許。
  (二)系爭122-39地號土地現有上訴人辰○○、卯○○、壬○○之
    地上物，其地上物所占有面積超出其應有部分，而系爭122
    地號等三筆土地上除中寮鄉公所同意讓案外人永康國小占用
    二百平方公尺土地外，其餘共有人在該三筆土地上亦有建物
    ，其建物櫛比鱗次，有ＲＣ、磚造、鐵架造及木造，僅有小
    部分空地，業經原審及本院勘驗現場查明無訛，並製有勘驗
    筆錄及現場圖在卷可稽，並經南投地政事務所於九十一年八
    月二十八日鑑測，製有複丈成果圖附卷可稽（見原審卷84頁
    ），是參酌各共有人之地上建物所在之位置、面積及應有部
    分比例，作為分割之依據，若單以共有人之應有部分分割，
    將使系爭土地無法發揮其經濟效用，且將拆除部分房屋，有
    損於兩造及社會經濟。且如原審判決附圖所示之分割方案亦
    獲得被上訴人及到庭上訴人中寮鄉公所所一致同意，上訴人
    壬○○亦到庭表示並無意見（見原審九十四年五月九日、六
    月二十日之言詞辯論筆錄），斟酌兩造共有人就系爭土地現
    使用之狀況、權益、將來土地之利用效益及各共有人到庭表
    示之意見等情狀，認以原審判決附圖所示之分割方法為適當
    ，爰採為分割方法而裁判予以合併分割。至上訴人丁○○、
    庚○○表示如原審判決附圖一二二Ａ部分一○一平方公尺，
    應分給上訴人庚○○、丁○○，因該部分是渠等原來使用部
    分云云。然此部分雖為上訴人庚○○、丁○○現使用中，然
    該部分為空地，並非建物，並無分割後須拆除建物之情形，
    如將該部分分給上訴人庚○○、丁○○，其分得之面積將較
    其原應有部分比例超出一百平方公尺，對其他共有人顯不公
    平。再上訴人辰○○、卯○○稱：122-39地號土地有關建物
    部分應以滴水線為界分割，剩餘部分再分給公所，至於其他
    三塊土地，應該分在一塊，比較好利用云云，然上訴人辰○
    ○、卯○○就122-39地號土地土地所分得之部分，並不會破
    壞其建物之結構，且上訴人中寮鄉公所所分得之一二二之三
    九Ａ部分面積九七平方公尺，中寮鄉公所亦表示願以現狀供
    使用，再系爭122地號土地等三筆地號土地，因有共有人在
    其上建有地上物，已如前述，再本件乃遷就共有人之建物所
    在位置、面積及其應有部分而分割，上訴人壬○○、辰○○
    、卯○○在該三筆地號土地上並無建物，而其等在一二二之
    三九地號土地，亦均以保持其建物之完整性而分割，是系爭
    122等3筆地號土地，扣除共有人之建物所剩土地，並無整塊
    空地可分割予上訴人壬○○、辰○○、卯○○，故以分割三
    塊空地，為上訴人壬○○、辰○○、卯○○三人所共有，較
    為公平。兩造於原審審理中，即有意以交換土地之方式以達
    到合併分割系爭四筆土地，惟因上訴人辰○○、壬○○、卯
    ○○所占有122-39地號土地上，有非供農業使用，搭建鐵架
    使用而無法申請農用證明，以致不能合併分割，上訴本院後
    ，訴訟繫屬中，上訴人辰○○、壬○○、卯○○等猶不願拆
    除該鐵架，縱被上訴人己○○等表示願意予以補償，仍未獲
    上訴人辰○○等首肯，是以在本院審理近二年期間要無進展
    ，雖上訴人辰○○、卯○○、壬○○另提出分割方法（見本
    院175頁），然無其他共有人同意，且該分割方案，另開闢
    道路，縱他筆所有人田順然願意提供4平方公尺之土地作道
    路使用，共有人巳○○願意拆除其未保存登記之建物供道路
    使用，然此不若原審所採之分割方法佳，蓋原審所採之分割
    方法乃參酌使用現狀，利用原來使用之道路為分割，未增加
    共有人負擔道路面積，然上訴人辰○○、卯○○、壬○○所
    主張之分割方案，係從裡面另開闢一新道路，雖彼表示有他
    筆所有人田順然同意提供4平方公尺土地作為道路，亦獲得
    共有人巳○○同意拆除其未保存登記之建物云云，惟既開闢
    一新道路，非但增加共有人負擔道路面積，亦減少共有人私
    人使用空間，況縱獲得他筆所有人田順然同意提供土地作為
    道路使用，然僅為債之關係，屬相對性，會因隨時人之改變
    而變更，不具絕對性，相形之下，顯以原審所採用之分割方
    法為宜。
六、按法院以原物為分配時，如共有人中有不能按其應有部分受
    分配者，得以金錢補償之，為民法第八百二十四條第三項所
    明定。又法院裁判分割共有物，如依原物數量按應有部分之
    比例分配，價值顯不相當者，自應依其價值按應有部分之比
    例定其分配，方屬公平（最高法院七十二年台上字第八二九
    號判決參照）。查本件系爭四筆土地，因依兩造建物占用現
    況為分配，致部分共有人分得面積與其應有部分應得之面積
    不相一致；依上開說明，自應以金錢相互補償。而補償金額
    依到庭之當事人除上訴人辰○○、陳煌墾外均表示以當期之
    公告現值作為補償金額之計算依據，且均主張不送鑑價（見
    原審九十四年五月九日及六月二十日之言詞辯論筆錄），而
    上訴人卯○○於原審調解程序及言詞辯論程序中均曾表示同
    意以公告現值作為補償依據（見原審九十二年四月二十四日
    調解程序筆錄、九十四年五月九日言詞辯論筆錄），上訴人
    辰○○於原審調解程序中亦曾表示以公告現值作為補償依據
    （見原審九十二年四月二十四日之調解程序筆錄），是本件
    補償標準乃依公告現值即每平方公尺二千三百元補償之，而
    依附圖所示分得之土地與各共有人之應有部分所應分得之土
    地計算各共有人應相互補償之金額，分別就系爭122-39地號
    土地及其他三筆共有土地補償方式為諭知。
七、綜上所述，本件系爭四筆共有物，上訴人辰○○、卯○○、
    壬○○主張之分割方案有損部分共有人利益，非可採。原審
    所採取之分割方法參酌使用現況並經多數共有人同意為分割
    ，並以金錢為補償，且分配於兩造符合經濟效用，為公平妥
    適，洵屬允當。上訴意旨指摘原判決不當，求為廢棄，為無
    理由，應予駁回。
八、本件事証已明確，兩造其餘攻擊、防禦方法及舉証，因與本
    判決判斷結果，不生影響，爰未逐一論述，併此敘明。
據上論結，本件上訴為無理由，依民事訴訟法第四百四十九條、
第七十八條、第四百六十三條、第三百八十五條第一項前段，判
決如主文。
中　　華　　民　　國　　96　　年　　11　　月　　30　　日
                  民事第五庭    審判長法  官  林陳松
                                      法  官  古金男
                                      法  官  鄭金龍
以上正本係照原本作成。
如對本判決上訴，須於收受判決送達後20日內向本院提出上訴書
狀，其未表明上訴理由者，應於提出上訴後20日內向本院提出上
訴理由書（須按他造人數附具繕本）。
上訴時應提出委任律師為訴訟代理人之委任狀。具有民事訴訟法
第466條之1第1項但書或第2項之情形為訴訟代理人者，另應附具
律師及格證書及釋明委任人與受任人有該條項所定關係之釋明文
書影本。
                                      書記官  陳振海
中　　華　　民　　國　　96　　年　　12　　月　　4 　　日
                                                      Ｍ
附表
┌────────┬─────┬─────┬─────┬──────┐
│共有人姓名      │122地號   │122-28地號│122-29地號│122-39地號  │
├────────┼─────┼─────┼─────┼──────┤
│丑○○          │80/3167   │80/3167   │281/6334  │380/3167    │
├────────┼─────┼─────┼─────┼──────┤
│子○○          │80/3167   │80/3167   │281/6334  │380/3167    │
├────────┼─────┼─────┼─────┼──────┤
│戊○○          │285/3167  │285/3167  │246/3167  │246/3167    │
├────────┼─────┼─────┼─────┼──────┤
│甲○○          │190/3167  │190/3167  │190/3167  │190/3167    │
├────────┼─────┼─────┼─────┼──────┤
│乙○○          │190/3167  │190/3167  │190/3167  │190/3167    │
├────────┼─────┼─────┼─────┼──────┤
│己○○          │285/3167  │285/3167  │324/3167  │246/3167    │
├────────┼─────┼─────┼─────┼──────┤
│丙○○          │190/3167  │190/3167  │190/3167  │190/3167    │
├────────┼─────┼─────┼─────┼──────┤
│巳○○          │200/3167  │200/3167  │114/3167  │無          │
├────────┼─────┼─────┼─────┼──────┤
│申  ○          │200/3167  │200/3167  │136/3167  │無          │
├────────┼─────┼─────┼─────┼──────┤
│癸○○          │200/3167  │200/3167  │229/3167  │無          │
├────────┼─────┼─────┼─────┼──────┤
│庚○○          │190/3167  │190/3167  │190/3167  │229/3167    │
├────────┼─────┼─────┼─────┼──────┤
│丁○○          │190/3167  │190/3167  │190/3167  │229/3167    │
├────────┼─────┼─────┼─────┼──────┤
│壬○○          │155/3167  │155/3167  │155/3167  │155/3167    │
├────────┼─────┼─────┼─────┼──────┤
│辰○○          │156/3167  │156/3167  │156/3167  │156/3167    │
├────────┼─────┼─────┼─────┼──────┤
│卯○○          │156/3167  │156/3167  │156/3167  │156/3167    │
├────────┼─────┼─────┼─────┼──────┤
│南投縣中寮鄉公所│420/3167  │420/3167  │420/3167  │420/3167    │
└────────┴─────┴─────┴─────┴──────┘
